【裁判字號】    90,簡上,29
【裁判日期】    900327
【裁判案由】    債務人異議之訴
【裁判全文】
臺灣彰化地方法院民事判決                          九十年度簡上字第二十九號
    上  訴  人  乙○○
    訴訟代理人  甲○○
    被 上 訴人  丙○○
    訴訟代理人  陳慶祥律師
    複 代 理人  丁○○
右當事人間請求債務人異議之訴事件，上訴人對於中華民國八十九年十一月二十四日
本院彰化簡易庭所為之第一審判決（八十九年度彰簡字第七Ｏ二號）提起上訴，本院
判決如左：
    主      文
上訴駁回。
第二審訴訟費用由上訴人負擔。
    事      實
甲、上訴人方面：
  一、聲明：
    (一)原判決廢棄。
    (二)被上訴人在第一審之訴駁回。
    (三)第一、二審訴訟費用由被上訴人負擔。
  二、陳述：除與第一審判決記載相同者，茲予引用外，補稱：
    (一)按消滅時效之效果，僅係債務人取得拒絕給付之抗辯權，原來之權利並未消
        滅。依票據法第二十二條第一項規定，就本票言，係本票發票人取得拒絕給
        付之抗辯權，並非本票權利本體當然消滅不存在，執票人不得再行主張。本
        件上訴人之本票權利，縱如原審認定因上訴人未於三年間行使而消滅，本票
        發票人即被上訴人僅取得拒絕給付之抗辯權，於上訴人行使權利時予以抗辯
        而已，其據以請求確認上訴人之本票權利不存在，仍屬於法無據（參照最高
        法院七十五年台上字第一六五二號判決）。
    (二)再按票據上權利，因時效或手續之欠缺而歸於消滅，執票人對於發票人或承
        兌人，於其所受利益之限度內，得請求償還，此即所謂之利益償還請求權。
        又該項請求權係於票據債權消滅後始行發生，非屬票據權利，且與票據債權
        人及票據債務人間之原因關係無關。利益償還請求權係基於衡平觀念，為票
        據法所特別規定之請求權，只要發票人或承兌人確曾受有利益，執票人即可
        行使，且該請求權為可讓與之權利，縱執票人非直接提供對價之債權人，應
        仍具有行使利益償還請求權之債權。
    (三)被上訴人於民國（下同）七十三年八月二日提供其所有坐落彰化縣彰化市○
        ○段大竹小段一三一之一地號，面積Ｏ‧Ｏ四一七公頃建地全部，及其地上
        第七二Ｏ建號建物設定抵押權，共同擔保被上訴人向上訴人借款新台幣（下
        同）四十萬元，該抵押權之存續期限自七十三年八月二日起至七十四年八月
        一日止。嗣因被上訴人未能依約清償，上訴人乃向鈞院聲請七十四年度拍字
        第四五號裁定准予拍賣抵押物，同時就被上訴人簽發面額四十萬元之本票乙
        紙，向鈞院聲請七十四年度票字第三六九一號裁定，再經鈞院七十四年度執
        字第五八Ｏ九號強制執行後，受償不足額，尚欠二十三萬九千零五十五元，
        復經鈞院核發債權憑證，故本件為借貸關係，未逾民法第一百二十五條所定
        十五年期間，上訴人仍得合法行使權利。
  三、證據：除援用第一審之證據方法外，另提出土地登記簿、建築改良物登記簿、
      本院七十四年度拍字第四五號拍賣抵押物裁定等影本各一件為證。
乙、被上訴人方面：
  一、聲明：如主文所示。
  二、陳述：除與原判決記載相同者，茲予引用外，補稱：
      上訴人聲請強制執行係依票據關係之債權憑證而為請求，上訴人若主張依借貸
      關係請求，應另行取得執行名義。
  三、證據：援用第一審所提證據方法。
丙、本院依職權調閱本院七十四年度執字第五八０九號及八十九年度執字第九Ｏ七五
    號民事執行卷宗。
    理      由
一、本件被上訴人在原審起訴主張上訴人前以本院七十四年度票字第三六九一號民事
    裁定，聲請本院以七十四年度執字第五八Ｏ九號強制執行後，因受償不足額而由
    本院核發債權憑證，嗣上訴人於八十九年九月間再執該債權憑證聲請本院以八十
    九年度執字第九Ｏ七五號發執行命令，就被上訴人所有在保證責任彰化縣彰化市
    第一信用合作社大竹分社之存款於二十三萬九千零五十五元範圍內予以扣押，惟
    上訴人執以聲請強制執行之債權憑證，自核發之日起迄今已逾五年之請求權時效
    期間，則上訴人對被上訴人之本票權利請求權已因罹於時效而消滅，被上訴人自
    得拒絕給付，為此依強制執行法第十四條第一項前段規定請求撤銷八十九年度執
    字第九０七五號強制執行程序等情。上訴人則以上開強制執行程序據以執行之債
    權憑證，未受償之票款二十三萬餘元固因罹於時效而消滅，惟本票債權並非不存
    在，僅被上訴人取得拒絕給付之抗辯權；又上訴人係依借貸關係為請求，上訴人
    行使之利益償還請求權尚未逾民法第一百二十五條所定十五年之時效期間，自仍
    得在被上訴人所受利益限度內請求償還等語資為抗辯。
二、被上訴人主張上訴人前以本院七十四年度票字第三六九一號民事裁定，聲請本院
    以七十四年度執字第五八Ｏ九號強制執行後，因受償不足額而由本院於七十四年
    十二月十一日核發債權憑證，嗣上訴人十餘年來均未再據該債權憑證聲請強制執
    行，迄至八十九年九月間始再執該債權憑證向本院聲請以八十九年度執字第九Ｏ
    七五號發執行命令之事實，已據其提出本院八十九年度執字第九０七五號執行命
    令影本一件為憑，核屬相符，且經本院依職權調閱本院七十四年度執字第五八０
    九號及八十九年度執字第九Ｏ七五號民事執行卷宗查明屬實，亦為上訴人不爭執
    ，是被上訴人此部分之主張自堪信為真實。
三、按執行名義成立後，如有消滅或妨礙債權人請求之事由發生，債務人得於強制執
    行程序終結前，向執行法院對債權人提起異議之訴，強制執行法第十四條第一項
    前段定有明文。又票據上之權利，對本票發票人，自到期日起算；見票即付之本
    票，自發票日起算，三年間不行使，因時效而消滅。另經確定判決或其他與確定
    判決有同一效力之執行名義所確定之請求權，其原有消滅時效期間不滿五年者，
    因中斷而重行起算之時效期間為五年，票據法第二十二條第一項及民法第一百三
    十七條第三項亦分別設有規定。本件上訴人據以向本院聲請八十九年度執字第九
    ０七五號發執行命令之執行名義既為本院七十四年度執字第五八Ｏ九號強制執行
    事件核發之債權憑證，而七十四年度執字第五八０九號強制執行事件之執行名義
    復為七十四年度票字第三六九一號民事裁定  (本票准予強制執行)乙節，已如前
    述，則上訴人依據前開債權憑證聲請強制執行之執行名義仍為七十四年度票字第
    三六九一號裁定，被上訴人主張上訴人之請求權基礎仍為票據關係，即屬有據，
    從而被上訴人認為依民法第一百三十七條第三項規定，自該債權憑證核發之翌日
    即七十四年十二月十二日重行起算請求權時效期間，迄今已十四年有餘，上訴人
    遲至八十九年九月二十二日始具狀再向本院聲請強制執行，顯已逾五年之消滅時
    效期間，是被上訴人在原審主張上訴人之票據請求權時效期間完成，認有足以妨
    害上訴人請求權行使之事由存在，並依強制執行法第十四條第一項前段規定提起
    債務人異議之訴，訴請撤銷本院八十九年度執字第九０七五號強制執行程序，洵
    屬正當，應予准許。至上訴人雖抗辯稱其據以行使者為票據法之利益償還請求權
    ，係借貸關係，並非基於票據權利請求，尚未逾民法第一百二十五條規定之十五
    年時效期間云云，然依前述，上訴人據以聲請強制執行之債權憑證之法律關係仍
    為票據請求權，其抗辯稱係依利益償還請求權或借貸關係為請求，即與事實不符
    ，委無可採。
四、綜上所述，被上訴人在原審主張上訴人據以聲請強制執行之債權憑證，其執行名
    義所確定之請求權為本票之票據請求權，已逾五年之消滅時效期間，並依強制執
    行法第十四條第一項前段規定提起債務人異議之訴，訴請撤銷本院八十九年度執
    字第九Ｏ七五號強制執行程序，洵屬有據，應予准許。原審判決基於同一理由而
    為上訴人敗訴之判決，核無不合。上訴意旨指摘原判決不當，求予廢棄改判，為
    無理由，上訴人之上訴應予駁回。
五、結論：本件上訴為無理由，依民事訴訟法第四百三十六條之一第三項、第四百四
    十九條第一項、第四百六十三條、第七十八條，判決如主文。
中      華      民      國    九十      年      三      月    二十七    日
                                    臺灣彰化地方法院民事第二庭
                                        審判長法  官    羅    培    昌
                                              法  官    余    仕    明
                                              法  官    林    金    灶
右為正本係照原本作成
不得上訴
中      華      民      國    九十      年      三      月    二十七    日
                                          法院書記官    邱    柏    滄


司法院資訊處製作；財團法人民間司法改革基金會備份。
